臺灣高等法院刑事判決　　　　　　　　　　　　　九十三年度上訴字第一四九五號
　　上　訴　人　臺灣板橋地方法院檢察署檢察官
　　被　　　告　甲○○
　　被　　　告　乙○○
　　共　　　同　謝新平　律師
　　選任辯護人
右上訴人因被告等毀損等案件，不服臺灣板橋地方法院九十二年度訴字第六四０號，
中華民國九十三年四月二日第一審判決（起訴案號：臺灣板橋地方法院檢察署九十年
度偵字第一三四六六號），提起上訴，本院判決如左：
    主  文
原判決關於被訴毀壞建築物部分撤銷，發回臺灣板橋地方法院。
其他上訴駁回。
    理  由
一、公訴意旨略以：被告甲○○與其妻即被告乙○○，前於民國（下同）八十二年三
    月一日及同年月十日，共同以被告乙○○之名義，向告訴人戊○○及告訴人丙○○分別承租告訴人戊○○所有、坐落臺北縣三重市○○路○段七十三號一、二樓
    及告訴人丙○○之妻即告訴人丁○○○所有、坐落臺北縣三重市○○路○段七十
    九號一、二、三樓之房屋（該路段七十五號、七十七號建物則為被告乙○○所有
    ）；詎被告甲○○、乙○○二人於占有上開告訴人之房屋後，竟基於毀壞他人建
    築物之犯意聯絡，未經告訴人戊○○、丙○○之同意，即擅自僱用不知情之工人
    將上開告訴人房屋與鄰棟相隔之外牆、其內之主要樑柱、供上下層通行之樓梯及
    每層的浴廁設備等均予拆除破壞，致令該等建築物均無法保有獨立空間而難以適
    被告乙○○與告訴人戊○○、丙○○二人合意終止前開租約，並介紹不知情之李
    旺向告訴人戊○○之父己○○、告訴人丙○○繼續承租上開房屋，而李旺嗣又於
    八十七年十一月十日，亦與己○○、告訴人丙○○二人合意終止租約，續由被告
    甲○○、乙○○承租上開告訴人之房屋至八十八年十月；詎被告甲○○、乙○○
    二人竟另基於意圖為自己不法所有之犯意聯絡，於八十八年十月間，將渠等所持
    有佔用之上開告訴人房屋均予侵占入己，並推由被告甲○○將上開房屋之一樓部
    分出租予不知情之陳廷藩作為經營「敲桿花式撞球場」之用，經己○○、告訴人
    丙○○迭次催討返還上開房屋，仍置之不理；因認被告二人均涉犯刑法第三百五
    十三條第一項之毀壞他人建築物罪嫌、同法第三百三十五條第一項之侵占罪嫌。
二、上訴駁回即無罪部分（即被告甲○○、乙○○被訴侵占罪嫌部分）：
  (一)按犯罪事實應依證據認定之，無證據不得認定其犯罪事實；又不能證明被告犯罪
    者，應諭知無罪之判決，刑事訴訟法第一百五十四條第二項、第三百零一條第一
    項分別定有明文。次按認定不利於被告之事實，須依積極證據，苟積極證據不足
    為不利於被告事實之認定時，即應為有利於被告之認定，更不必有何有利之證據
    ；又犯罪事實之認定，應憑真實之證據，倘證據是否真實尚欠明確，自難以擬制
    推測之方式，為其判斷之基礎；刑事訴訟上證明之資料，無論為直接或間接證據
    ，均須達於通常一般之人均不致有所懷疑，而得確信其為真實之程度，始得據為
    有罪之認定，若其關於被告是否犯罪之證明未能達此程度，而有合理懷疑之存在
    ，致使無從形成有罪之確信，根據「罪證有疑，利於被告」之證據法則，即不得
    遽為不利被告之認定，最高法院三十年上字第八一六號、五十三年臺上字第六五
    六號、七十六年臺上字第四九八六號分別著有判例可資參照。次按刑法上之侵占
    罪，須持有人變易其原來之持有意思而為不法所有之意思，始能成立，如僅將持
    有物延不交還或有其他原因致一時未能交還，既缺乏主觀要件，即難遽以該罪相
    繩，最高法院六十八年臺上字第三一四六號著有判例可資參照。
  (二)本件公訴人認被告甲○○、乙○○二人均涉犯刑法第三百三十五條第一項之侵占
    罪嫌，無非係以：１被告二人於八十二年間，向告訴人戊○○、丙○○承租上開
    告訴人房屋，而於八十六年七月間合意終止租約，並由被告乙○○介紹李旺繼續
    承租，而李旺承租至八十七年十一月間，亦與告訴人等合意終止租約，續由被告
    甲○○承租至八十八年十月間等情，業據告訴人戊○○、丙○○指訴綦詳，核與
    證人李旺證述之情節相符，且為被告二人所自承，並有房屋租賃契約書四份、被
    告乙○○書立之切結書二份、支票二十四紙等在卷可稽，2.被告二人於告訴人等
    尚未要求返還而仍持有占用上開告訴人房屋之際，變易其持有為所有而侵占上開
    房屋，並將一樓部分出租予陳廷藩等情，已據證人陳廷藩證述明確，並有現場履
    勘照片十七幀在卷足憑，3.被告甲○○自承係將被告乙○○所有、坐落臺北縣三
    重市○○路○段七十五號及七十七號之房屋併同（即連同告訴人上開房屋）出租
    予證人陳廷藩，足認被告乙○○對於侵占一事亦屬知情等，為其主要論據。訊之
    被告甲○○、乙○○二人均堅詞否認有何侵占犯行，被告甲○○辯稱：伊於八十
    五年四月間因案遭羈押，直到八十八年九月間始獲釋，這段期間內伊完全沒有使
    用到告訴人上開房屋，伊出監後有與告訴人等結算八十八年十月前所欠的租金，
    總共付給告訴人等租金新臺幣（下同）五百多萬元，也有與告訴人等約定繼續租
    用上開房屋，但因當時告訴人上開房屋全部斷水斷電，根本無法使用，伊才沒有
    繼續付租金，後來伊有將房子出租給陳廷藩，但只有出租被告乙○○所有之七十
    五、七十七號部分，並沒有出租告訴人等所有之七十三、七十九號部分，也沒有
    向陳廷藩收取告訴人房屋部分之租金，伊並未侵占告訴人上開房屋等語；被告乙○○則辯稱：伊先生（即被告甲○○）於八十五年四月間遭羈押，告訴人戊○○
    、丙○○向伊要租金，伊付不出來，故於八十六年七月間出具切結書予告訴人二
    人，約明待伊先生出獄後再行清算租金，伊並介紹李旺與告訴人等繼續承租上開
    房屋，後來伊先生於八十八年九月間獲釋，有與告訴人等清算先前所欠租金，也
    有與告訴人等約定繼續承租，但因當時告訴人上開房屋均斷水斷電，無法使用，
    才沒有付租金，且伊亦不知道上開房屋有出租予陳廷藩，伊並未侵占告訴人上開
    房屋等語。經查：
  1.被告甲○○、乙○○二人於八十二年三月間，以被告乙○○之名義向告訴人戊○○、丙○○二人分別承租上開告訴人之房屋，約定告訴人戊○○部分之租金為每
    月二十萬元，告訴人丙○○部分之租金為每月二十五萬元，嗣因被告甲○○於八
    十五年四月間因案遭羈押，無力繼續支付租金，被告乙○○乃於八十六年七月間
    ，與告訴人戊○○、丙○○二人合意終止上開房屋租約，並出具切結書，言明待
    被告甲○○出獄後再與告訴人等清算積欠之租金，被告乙○○並介紹李旺向告訴
    人戊○○之父己○○、告訴人丙○○續行承租上開房屋，租期均自八十六年八月
    起迄八十八年七月底止，為期二年，嗣李旺承租至八十七年十一月間時，即表示
    不再續行承租而終止租賃關係等情，此有被告乙○○與告訴人戊○○、丙○○二
    人所簽立之房屋租賃契約書二份（見臺灣板橋地方法院檢察署八十九年度他字第
    三○三三號偵查卷宗【下稱偵查卷第一冊】第五至第十二頁）、被告乙○○出具
    之切結書二紙（見偵查卷第一冊第二十五、二十六頁）、李旺與己○○、告訴人
    丙○○二人所簽立之房屋租賃契約二份（見偵查卷第一冊第二十七至第三十四頁
    ）等在卷可稽（以上均影本），並經證人李旺於偵查中結證綦詳（見臺灣板橋地
    方法院檢察署九十一年度偵字第三五二○號偵查卷宗【下稱偵查卷第二冊】第二
    十九至三十頁之訊問筆錄），且為告訴人戊○○、丙○○、告訴人戊○○之代理
    人己○○、被告甲○○、乙○○等均所是認，自堪信屬實。
  2.次查，被告甲○○於八十八年九月間出獄後，即委由被告乙○○之弟胡顯龍出面
    與告訴人戊○○（及代理人己○○）、丙○○等人洽談先前所積欠租金之清算、
    處理事宜，經持續磋商後，於八十九年三月間辦畢結算、換票等手續，告訴人戊○○部分計領得自八十五年五月起至八十六年七月止、八十七年十一月起至八十
    八年九月止（即扣除八十六年八月起至八十七年十月止由李旺承租之期間）合計
    二十六月份租金金額二百零九萬八千元，告訴人丙○○部分則領得同上二十六月
    份之租金金額二百三十七萬四千元，此有結算書一紙（見偵查卷第二冊第五十四
    頁）、支票二十四紙（見偵查卷第一冊第六十八至七十五頁）等附卷可按（以上
    均影本），且為告訴人等所自承（見臺灣板橋地方法院檢察署八十九年度偵字第
    二○九八二號偵查卷宗【下稱偵查卷第三冊】第三十八頁反面、第九十七頁之訊
    問筆錄、偵查卷第二冊第二十二頁、第二十九頁反面之訊問筆錄、第四十八頁以
    下之告訴人陳報狀，原審九十二年六月二十六日訊問筆錄第五至第六頁、第七頁
    、第十頁、原審九十二年七月十七日訊問筆錄第三頁、原審九十二年七月二十九
    日訊問筆錄第四至第五頁）；是依上情可知，被告甲○○自八十八年九月間出獄
    後，旋即與告訴人等協商欠租之處理事宜，並於短時間內即付訖總額近四百五十
    萬元之高額租金，結清其因案入獄期間內所有之租金債務；準此，倘被告甲○○
    、乙○○二人於八十八年十月間，即已有侵占告訴人上開房屋之不法所有意圖，
    則渠等對於先前所積欠之租金，自應是藉故推託、極力逃避，以竟其侵占之目的
    ，又焉會同時間與告訴人等協商處理欠租事宜、更進而實際支付高額租金之舉？
    此已難認被告二人有何侵占之犯意。再者，被告甲○○於八十八年九月間出獄後
    ，即向告訴人等表示欲繼續承租告訴人上開房屋，並於八十九年三月間，委由許
    澤潭出面向告訴人黃正華（及代理人己○○）、丙○○等人洽商自八十八年十月
    起及日後之租金處理事宜，告訴人等亦同意繼續出租上開房屋予被告甲○○等情
    ，此亦有許澤潭所出具之草約一紙（見偵查卷第二冊第五十五頁）附卷可憑，且
    為告訴人等所自承（見原審九十二年七月二十九日訊問筆錄第四至第五頁）；從
    而，縱認被告甲○○、乙○○二人於八十八年十月間仍繼續對於上開告訴人房屋
    為使用收益，惟渠等主觀上既係本於與告訴人戊○○（及代理人己○○）、丙○○等人間之租賃關係，基於繼續承租上開房屋之意思而為占有，自難謂有何不法
    所有之意圖可言；又被告甲○○、乙○○二人固均自承八十八年十月之後之租金
    並未交付予告訴人等情，惟渠等亦辯稱：係因續租當時上開告訴人房屋均遭斷水
    斷電，無法使用，故而未付租金等語；經查，上開告訴人戊○○及告訴人丁○○○所有坐落臺北縣三重市○○路○段七十三號及七十九號建物，前於八十七年十
    月九日（即李旺承租期間）因違規使用，經臺北縣政府工務局執行斷電處分，直
    至九十二年七月二十五日始准予告訴人丙○○就其中七十九號建物部分辦理復電
    ，此有臺北縣政府九十二年八月二十七日北府工使字第○九二○五二三九九三號
    函文一件（含所附執行斷電記錄表及准予復電回文）在卷可按（見原審九十二年
    八月十四日訊問筆錄後附），堪認被告甲○○、乙○○二人前揭所辯：上開告訴
    人房屋於八十八年十月間因遭斷水斷電而無法使用等語，核與事實相符；是被告
    甲○○、乙○○二人因所承租之上開告訴人房屋遭斷水斷電，無法使用，認告訴
    人等並未履行出租人應交付適於使用、收益狀態租賃物之義務，而拒付租金，尚
    非全然無據，縱告訴人等就被告二人是否得執此事由而拒絕給付租金存有爭議，
    然此僅屬彼等因上開房屋租賃關係所生之民事糾紛，究難單憑被告二人未支付此
    部分租金之事實，即逕認渠等有侵占上開告訴人房屋之不法意圖，而率入被告二
    人於侵占之罪責，其理甚明。
  3.又，證人陳廷藩所經營之「敲桿花式撞球場」（登記營業地址為臺北縣三重市○○路○段七十九號一樓），其營業場所係證人陳廷藩於八十八年十月間向被告甲○○所承租，此據證人陳廷藩於偵查中證述明確（見偵查卷第三冊第三十七頁反
    面至第三十八頁之訊問筆錄）；而上開「敲桿花式撞球場」之店面，確有部分佔
    用告訴人戊○○及告訴人丁○○○所有上開坐落臺北縣三重市○○路○段七十三
    號及七十九號建物一樓等事實，亦據臺灣板橋地方法院檢察署檢察官於八十九年
    十二月十四日前往現場勘驗屬實，有勘驗筆錄一份、現場履勘照片十七幀、現場
    平面圖一紙等附卷可參（分別見偵查卷第三冊第五十三頁、五十六至第六十四頁
    、第一二四頁）；惟查，證人陳廷藩於原審訊問時到庭結證略以：當初伊向被告
    甲○○承租房屋時，被告甲○○就有告訴伊該址七十三號、七十九號部分是別人
    的房子，伊原本想要一起租下來，後來知道有糾紛，就沒有向被告甲○○租七十
    三號、七十九號部分，只有租七十五號、七十七號部分（即被告乙○○所有之建
    物），租金是每月十萬元，被告甲○○並未將七十三號、七十九號部分出租予伊
    ，亦未向伊收取該部分之租金，後來伊經營撞球店時，有沿著先前房屋拆除的痕
    跡將七十三號簡單隔開來，七十九號部分因為界線不明顯，伊有告訴屋主若有佔
    用到房屋可以馬上提出來，伊會立刻搬離，至於營業地址登記在七十九號，是因
    為先前有股東自行找告訴人丙○○商談，而當時告訴人丙○○有同意並提供資料
    辦理商業登記，故撞球場才會登記在七十九號等語（見原審九十二年八月十四日
    訊問筆錄第四至第六頁），參以告訴人戊○○之代理人己○○亦自承其上開七十
    三號一樓部分與證人陳廷藩所經營之撞球場間，確於前半部有以隔間隔開等語（
    見原審就九十二年八月十四日訊問筆錄第六頁），及告訴人丙○○亦自承有提供
    資料予陳美英（即上開撞球場之營業登記負責人；所涉詐欺罪嫌另經臺灣板橋地
    方法院檢察署檢察官為不起訴處分確定）辦理商業登記等語（見原審九十二年八
    月十四日訊問筆錄第五頁），堪認證人陳廷藩上開證詞，應值採信。從而，被告
    甲○○既僅係將被告乙○○所有之前開七十五號、七十七號建物出租予證人陳廷
    藩，而未將告訴人等上開七十三號、七十九號房屋一樓部分併同出租予證人陳廷
    藩，自難認其有何侵占告訴人上開房屋之行為可言，縱證人陳廷藩所經營之上開
    「敲桿花式撞球場」於實際營業時，有佔用告訴人上開七十三號、七十九號房屋
    一樓之部分面積，亦難認此與被告甲○○有何直接之關聯性；甚者，縱認被告甲○○確有將告訴人上開七十三號、七十九號房屋一樓部分併予出租，然此亦僅其
    主觀上基於房屋承租人之地位，將所承租房屋之一部轉租予他人之收益行為，此
    詳前述，其租賃契約及轉租行為之法律關係固容有爭執，惟究不得據此逕認被告
    甲○○有何為自己不法所有之意圖可言，自無從以刑法上之侵占罪名相繩。末者
    ，被告乙○○對於本件出租房屋予證人陳廷藩部分，始終未曾參與，此觀諸證人
    陳廷藩於偵查中及原審訊問時均證稱：係向被告甲○○接洽承租事宜等語自明，
    已難單憑其為上開坐落臺北縣三重市○○路○段七十五號、七十七號建物之所有
    人乙節，即認其有參與出租房屋予證人陳廷藩經營撞球店之行為，更無從推論其
    有何侵占之犯行可言，其理至明。
  4.綜上所述，本件公訴人認被告甲○○、乙○○二人涉犯刑法第三百三十五條第一
    項之侵占罪嫌，其所憑之積極證據，均不足證明被告二人有何侵占之犯行，本件
    應係告訴人等與被告二人間因租賃關係所生之民事糾葛，應另循民事途徑解決；
    此外，本院復查無其他積極證據足認被告二人有何公訴人所指之侵占犯行，揆諸
    前揭條文及判例意旨，不能證明被告二人犯罪，即均應為無罪之諭知，以昭審慎
    。
  5.原審為無罪之諭知核無不合，檢察官上訴意旨以：被告與告訴人之租約既已終止
    ，仍以自己名義出租並收取租金，顯有易持有為所有之意思，顯有侵占之故意。
    又被告辯稱只出租七十五號、七十七號，沒出租七十三號、七十九號，惟四間房
    屋已打通，豈有跳過中間二間出租之理，被告所辯與常情有違，不足採信云云。
    惟查：係爭房屋雖曾終止租約，惟後又續租已如前述。又被告而出租之房屋為七
    十五號、七十七號，沒出租七十三號、七十九號，而七十五號、七十七號是在中
    間，檢察官誤以七十三號、七十九號在中間，認為被告犯侵占罪，尚有誤會，是
    本件檢察官之上訴為無理由，應予以駁回。
三、撤銷部分（即被告甲○○、乙○○被訴毀壞建物罪嫌部分）：
  (一)原審判決以：本件公訴意旨認被告甲○○、乙○○二人於八十二年三月間，向告
    訴人戊○○及告訴人丙○○租得上開坐落臺北縣三重市○○路○段七十三號一、
    二樓及七十九號一、二、三樓之房屋後，竟基於毀壞他人建築物之犯意聯絡，未
    經告訴人戊○○、丙○○之同意，即擅自僱用不知情之工人將上開告訴人房屋與
    鄰棟相隔之外牆、其內之主要樑柱、供上下層通行之樓梯及每層的浴廁設備等均
    予拆除破壞，致令該等建築物均無法保有獨立空間而難以適居，並喪失其得利用
    二、三樓空間之效能致不堪使用，因認被告二人均涉犯刑法第三百五十三條第一
    項之毀壞他人建築物罪嫌，並以告訴人戊○○、丙○○等人之指訴、被告甲○○
    、乙○○二人於偵查中之供述、卷附被告乙○○與告訴人戊○○及丙○○所簽立
    之房屋租賃契約書二份、證人李旺與己○○及告訴人丙○○所簽立之房屋租賃契
    約二份、現場照片十八幀等為憑，固非無據；惟查，被告甲○○、乙○○二人前
    自七十七年間起迄八十五年四月間為警查獲止，多次共同利用被告甲○○所設立
    之「佰利行有限公司（址設臺北縣三重市○○○路三十三巷四十二號）」名義，
    進口電動玩具及零件而加以裝配、維修，再以「金字招牌」為名，陸續在臺北縣
    、臺北市等地區開設數十間「金臺灣」、「金狐狸」、「金歡喜」等電動玩具店
    、電動遊樂場或遊藝場，於店內擺設賓果馬戲團、麻將台、水果台等變異機種機
    台或小鋼珠（即俗稱柏青哥）機台，與不特定顧客賭博財物，以此方式共同經營
    賭博性電動遊樂場，經檢察官以被告甲○○、乙○○二人均涉犯刑法第二百六十
    七條之常業賭博罪嫌，提起公訴，而由臺灣高等法院於八十六年十月九日以八十
    六年度上訴字第一四二○號分別判處有期徒刑二年、併科罰金銀元三億元及有期
    徒刑一年六月、併科罰金銀元二億元確定，此有臺灣高等法院被告全國前案紀錄
    表二份、上開臺灣高等法院八十六年度上訴字第一四二○號判決一份在卷可稽；
    而本件被告甲○○、乙○○二人向告訴人戊○○、丙○○承租上開告訴人房屋，
    並將其建物外牆、主要樑柱、樓梯及每層的浴廁設備等均予拆除打通而毀壞告訴
    人等上開建築物，其目的即在以打通後之建物經營小鋼珠（柏青哥）電玩店，且
    嗣亦於該址以「金狐狸」之店名對外營業，其經營模式與前述八十五年四月間遭
    查獲之其他賭博性小鋼珠電玩店均相同，此業據被告乙○○於原審訊問時供承明
    確（見原審九十二年六月五日訊問筆錄第三頁及第四頁、原審九十二年六月二十
    六日訊問筆錄第十一頁、原審九十二年七月十七日訊問筆錄第五頁、原審九十二
    年七月二十九日訊問筆錄第三頁），復經告訴人戊○○之代理人己○○、告訴人
    丙○○於原審訊問時陳述無訛（見原審九十二年六月二十六日訊問筆錄第三頁、
    第五頁、第七頁、第八頁、第九頁），及證人即居住於臺北縣三重市○○路○段
    七十一號之鄰居徐嫦鈺於偵查中證述屬實（見偵查卷第二冊第九十七頁反面之訊
    問筆錄）；是本件被告甲○○、乙○○二人涉犯毀壞他人建築物罪嫌部分，與渠
    二人前述經論罪科刑判決確定之常業賭博犯行間，有方法結果之牽連關係，屬牽
    連犯之裁判上一罪，其中結果行為之常業賭博犯行，既經實體有罪判決確定，其
    效力自應及於全部；本件公訴人就被告二人毀壞他人建築物犯行之方法行為重行
    起訴，揆諸前揭條文規定及判例意旨，自應為免訴判決之諭知（此部分亦經言詞
    辯論）。
  (二)惟查：牽連犯之數行為間，有無方法或結果行為與目的行為之牽連關係存在，應
    參酌行為時客觀的事實以為決定，亦即在客觀上認其方法或結果行為，與犯罪之
    目的行為，有不可分離之直接密切關係，始克成立。最高法院七十九年臺上字第
    五四七號著有判例。本件被告等被訴毀壞建築物罪嫌，與已判決確定之賭博罪，
    在客觀上尚不能認為有不可分離之直接密切關係，是原審為免訴之諭知，尚有未
    合，檢察官上訴認二者沒有裁判上之一罪關係，為有理由，原判決此部分應予以
    撤銷，發回原審法院另為適當之判決。
四、本件被告等經合法傳喚無正當理由不到庭，爰不待其等陳述逕行判決。
據上論斷，應依刑事訴訟法第三百六十八條、第三百六十九條第一項但書、第三百七
十一條判決如主文。
本案經檢察官郭弘佑到庭執行職務。
中　　　華　　　民　　　國　　九十三　　年　　　七　　　月　　三十  　　日
                              臺灣高等法院刑事第十一庭
                                  審判長法  官  楊  照  男
                                        法  官  王  詠  寰
                                        法  官  江  振  義
右正本證明與原本無異。
撤銷部分如不服本判決，應於收受送達後十日內向本院提出上訴書狀，其未敘述上訴
之理由者並得於提起上訴後十日內向本院補提理由書（均須按他造當事人之人數附繕
本）。
其他不得上訴。
          　　　　　　　　　　　　　　 書記官  邵  淑  津
中　　　華　　　民　　　國　　九十三　　年　　　七　　　月　　 三十 　　日
